臺灣高等法院刑事判決　　　　　　　　99年度上易字第2868號
上　訴　人　臺灣基隆地方法院檢察署檢察官
被　　　告　范晉瑞
上列上訴人因被告詐欺案件，不服臺灣基隆地方法院99年度易字
第 356號中華民國99年10月26日第一審判決（起訴案號：臺灣基
隆地方法院檢察署98年度偵字第2404號），提起上訴，本院判決
如下：
    主  文
上訴駁回。
    理  由
一、公訴意旨略以：被告范晉瑞（綽號「小吳」）可預知提供個
    人行動電話門號予陌生人士使用，有可能為非法集團所利用
    ，以遂欺騙不知情社會大眾之目的，竟基於幫助詐欺之犯意
    ，由黃清樑（另經臺灣雲林地方法院判決）於民國97年11月
    15日某時，向和信電信股份有限公司申請行動電話門號0000
    000000號後，旋在臺中縣某處，將其甫申辦之上開電話門號
    SIM卡，以新臺幣（下同）2千元之代價出售予被告，被告即
    將該 SIM卡提供予不詳之詐欺集團使用。嗣該詐欺集團成年
    成員於取得上開門號 SIM卡後，於同年11月27、28日刊登徵
    才之報紙廣告，並提供上開電話號碼作為聯繫之用，使不知
    情之林建峰（另經臺灣雲林地方法院檢察署檢察官為不起訴
    處分）見廣告後，撥打0000000000號電話應徵，該詐騙集團
    成年成員即向林建峰佯稱：若要應徵工作需繳交金融帳戶之
    存摺、提款卡及密碼等語，致林建峰陷於錯誤，信以為真，
    而於同年11月27日下午3、4時許，將其所有中華郵政股份有
    限公司林內郵局帳號00000000000000號帳戶存摺影本、提款
    卡及載有密碼之紙條，以不詳之野雞遊覽車客運，寄送至五
    股阿藍站，而由不詳之成年詐騙集團成員取走。該等詐騙集
    團成員取得林建峰之上開郵局存摺影本等物之後，復由不詳
    之成年詐騙集團成員於同年月28日上午 8時許，撥打電話向
    鄒金蓮佯稱係其朋友「雅君」，欲向其借款3萬元，3日後方
    能返還等語，致鄒金蓮陷於錯誤，而於同日下午 2時40分許
    ，轉帳 3萬元至林建峰之上開帳戶內，前揭款項於匯入後旋
    遭提領一空；上開詐騙集團成年成員，另於同年11月24日上
    午10時許，以顯示 00000000000號之電話，撥打電話向楊豐
    源偽稱其因參加抽獎活動中獎，獲得汽車 1部，惟須先繳交
    愛心專款3萬5千元等語，致楊豐源陷於錯誤，而於同年12月
    1日中午12時57分許，轉帳 3萬5千元至林建峰之上開帳戶內
    ，前揭款項於匯入後亦旋遭提領一空，因認被告涉有刑法第
    339條第1項、同法第30條第1項之幫助詐欺取財罪嫌云云。
二、按犯罪事實應依證據認定之，無證據不得認定犯罪事實；不
    能證明被告犯罪者，應諭知無罪之判決，刑事訴訟法第 154
    條第2 項、第301 條第1 項分別定有明文。次按認定不利於
    被告之事實，須依積極證據，苟積極證據不足為不利於被告
    事實之認定時，即應為有利於被告之認定，更不必有何有利
    之證據（最高法院30年上字第816 號判例意旨參照）。又認
    定犯罪事實所憑之證據，雖不以直接證據為限，間接證據亦
    包括在內；然無論直接或間接證據，其為訴訟上之證明，須
    於通常一般之人均不致有所懷疑，而得確信其為真實之程度
    者，始得據為有罪之認定，倘其證明尚未達到此一程度，而
    有合理之懷疑存在，致使無從形成有罪之確信，本諸罪疑惟
    輕之原則，即應為無罪之判決（最高法院76年台上字第4986
    號判例意旨參照）。
三、公訴人認被告涉有上開幫助詐欺取財罪嫌，無非係以被告之
    供述、證人黃清樑、林建峰、鄒金蓮、楊豐源之證述、證人
    林建峰持用之門號0000000000號行動電話通聯紀錄、證人黃
    清樑所申辦門號0000000000號行動電話通聯調閱查詢單及通
    聯紀錄、報紙徵才廣告影本、證人鄒金蓮匯款之交易明細、
    證人楊豐源匯款之郵政國內匯款執據、證人林建峰之開戶資
    料及交易明細資料、臺灣雲林地方法院檢察署檢察官98年度
    偵字第2403、2404號聲請簡易判決處刑書等為其論述依據。
四、訊據被告固不否認其綽號為「小吳」，曾於95年12月間經由
    蔡佳宏之介紹結識黃清樑，且曾於95年12月至96年1、2月間
    與蔡佳宏偕同黃清樑前往申辦行動電話門號等情，惟堅決否
    認有何幫助詐欺取財犯行，辯稱：伊於95年12月至96年 4月
    間為他人管理電信機房，因而觸犯伊目前正在執行之刑事案
    件，蔡佳宏亦為該案共犯，伊因上開案件於96年 4月遭警方
    逮捕，此後曾遭法院羈押一段時間，並於96年 6月間停止羈
    押釋放出所，於出所後即未再為此等詐欺取財相關犯行，起
    訴書所指黃清樑名下之行動電話門號係於97年11月15日申辦
    ，與伊無關，況且，伊在95年12月至96年1、2月即因上開原
    因而與黃清樑有接觸，伊豈有可能在黃清樑識得伊真實身分
    後，再於97年11月間向黃清樑收購行動電話門號，任令自己
    處於隨時可能遭黃清樑供出而遭警方查獲之風險等語。經查
    ：
  (一)和信電信股份有限公司所屬行動電話門號0000000000號於97
    年11月15日起係由證人黃清樑申請使用，且前開門號於97年
    11月15日申請啟用後，旋於 97年12月5日停用等情，有前述
    門號之通聯調閱查詢單在卷可稽（見雲警六偵字第00970019
    912號卷第 21頁）。又97年11月27、28日之「商業報」廣告
    內容中，刊有「誠徵機車外勤、男女不拘、無經驗可、0000
    000000」之徵才廣告，有報紙徵才廣告影本附卷可憑（見前
    揭卷第19、20頁）。而證人林建峰係因閱覽上開廣告內容，
    以其持用之門號0000000000號撥打上開廣告所載門號000000
    0000號（即證人黃清樑申辦之上開門號）應徵，經對方告知
    ：若要應徵工作需繳交金融帳戶之存摺、金融卡及密碼等語
    ，致證人林建峰陷於錯誤，信以為真，於同年11月27日下午
    3、4時許，將其所有中華郵政股份有限公司林內郵局帳號00
    000000000000號帳戶存摺影本、金融卡及載有密碼之紙條，
    交予不詳之人等情，有證人林建峰於警詢暨偵訊之證言，及
    證人林建峰持用之門號0000000000號行動電話通聯紀錄、證
    人林建峰所有上揭林內郵局帳戶之開戶資料及交易明細資料
    在卷足佐（見前揭卷第1頁至第5頁、第12頁至第15頁，98年
    度偵字第891號卷第5頁至第 9頁）。又證人鄒金蓮於同年11
    月28日上午 8時許接獲佯稱係其友人「雅君」之詐騙電話，
    誆稱欲向其借款3萬元，3日後方能返還云云，證人鄒金蓮因
    此陷於錯誤，於同日下午2時40分許，轉帳3萬元至證人林建
    峰之上開帳戶內，前揭款項於匯入後旋遭人提領一空；證人
    楊豐源亦於同年11月24日上午10時許，接獲顯示0000000000
    0號之電話，偽稱其因參加抽獎活動抽中汽車1部，須先繳交
    愛心專款3萬5千元云云，證人楊豐源因此陷於錯誤，於同年
    12月1日中午12時57分許，轉帳 3萬5千元至證人林建峰之上
    開帳戶內，前揭款項於匯入後旋遭人提領一空等情，業據證
    人鄒金蓮、楊豐源於警詢中證述綦詳，並有證人鄒金蓮匯款
    之交易明細、證人楊豐源匯款之郵政國內匯款執據、證人林
    建峰所有上揭林內郵局帳戶之開戶資料及交易明細資料存卷
    可查（見雲警六偵字第0970019910號卷第 9頁至第11頁、雲
    警六偵字第00970019912號卷第 10頁至第15頁）。被告對於
    上開各節並不爭執（見原審卷第19頁至第21頁），此部分之
    事實均堪信為真實。
  (二)證人黃清樑之證言有瑕疵，尚難逕予採信：
    1.證人黃清樑於警詢中證稱：上開門號0000000000號係伊本
      人申辦，且以 2千元之代價賣予「小吳」，小吳真名叫范
      晉瑞，小吳叫伊賣給他，伊就賣給他云云。
    2.其於檢察官偵訊中具結證稱：「（問：是否因為出售0000
      000000電話幫助詐欺集團經法院判刑？）有。該電話是97
      年11月15日蔡佳宏帶我去申請的，好像是去臺中申請的，
      申請好後，電話卡蔡佳宏拿去賣給詐騙集團。」、「（問
      ：你之前在警詢時說，你申請後賣給一個叫小吳的男子，
      小吳為何人？）也是詐騙集團的人員，不是蔡佳宏。」、
      「（問：你那支電話究竟是交給蔡佳宏去賣，還是交給小
      吳？）是直接交給蔡佳宏去賣。」、「（問：你為何在警
      詢說是賣給小吳？）有。小吳是詐騙集團成員。」、「（
      問：0000000000究竟是賣給小吳或蔡佳宏？）小吳，我確
      定。」、「（問：剛剛為何說是賣給蔡佳宏？）（無法回
      答）」、「（問：上開門號，是何人帶你去申辦的？）是
      蔡佳宏叫阿輝帶我去申辦的。」、「（問：你共辦幾支電
      話給詐騙集團？）好像很多支，好像有遠傳、中華、大哥
      大數家。」、「（問：你都將申辦電話交給何人？）交給
      小吳。」、「（問：是交給小吳本人還是透過他人轉交給
      小吳？）我本人交給小吳的。」、「（問：阿輝帶你辦完
      上開0927門號後，你如何交給小吳？）直接找小吳，小吳
      本人有開車，他有打電話給阿輝，他們有約好地方，阿輝
      帶我去那個地方，好像在臺中縣的某個飲料店。」、「（
      問：你賣給小吳電話是否有賺錢？）沒有。我不曉得，他
      沒有拿錢給我。」、「（問：小吳沒給你錢你為何要給他
      門號？）（不語）」等語（見99年度偵緝字第 183號卷第
      32頁、第33頁）。
    3.檢察官雖聲請傳喚證人黃清樑到庭，然證人黃清樑經原審
      法院查址後合法傳喚、拘提均未到庭（見原審卷第38頁、
      第80頁），致無法傳喚該證人到庭行交互詰問。然而，細
      觀證人黃清樑上開證述內容，其於偵訊之初始，係明確證
      稱上開門號係蔡佳宏帶伊去申辦，伊辦妥後直接交給蔡佳
      宏，於檢察官質疑其證述內容與警詢中所述不符後，方改
      稱係蔡佳宏叫阿輝帶伊去申辦，伊辦妥後親自交予小吳即
      被告。關於上開門號申辦之過程及辦妥後究竟交付予何人
      ，前後證述相歧且差異甚大，足使本院對該證人所為證言
      之可信度及真實性產生高度懷疑。而證人黃清樑於偵訊之
      末，對於交付上開門號 SIM卡是否因此獲利一節避重就輕
      ，否認曾經獲利，已與警詢中所述相歧，關於「為何願意
      無償提供行動電話門號予他人使用」乙節卻無法提出合理
      之解釋，更徵該證人之憑信性過低，自難僅憑其上開有瑕
      疵之證述內容，逕認被告確為向證人黃清樑收取上開門號
      SIM卡之人。
  (三)另查，被告所述其於95年底至96年 4月間參與詐騙集團之運
    作，嗣後遭查獲，且因此遭判處罪刑而受刑之執行等情，有
    本院97年度上訴字第3474號判決書在卷可參（見原審卷第39
    頁至第45頁，蔡佳宏於該案係共同被告，且經法院判處有罪
    確定），被告確實因上開案件，於96年4月13日起至同年6月
    8 日止在臺灣臺北看守所執行羈押，有卷附本院被告前案紀
    錄表足憑。又證人黃清樑亦曾因將自己申辦之行動電話門號
    提供予詐騙集團（即被告於95、96年間所犯上開案件所隸屬
    之詐騙集團）使用，經臺灣南投地方法院、臺灣臺北地方法
    院分別以96年度埔刑簡字第272號、97年度訴字第642號判決
    ，均認定證人黃清樑犯幫助詐欺取財罪而判處罪刑確定，有
    前揭判決書及證人黃清樑之本院被告前案紀錄表存卷可佐（
    原審卷第28頁至第32頁、第56頁至第65頁）。準此，更徵被
    告辯稱之上開內容並非無稽。而原審法院依職權查詢蔡佳宏
    之在監在押紀錄結果，蔡佳宏於96年 6月12日離開臺灣臺北
    看守所後，迄至99年 9月20日查詢日為止，並無任何在監在
    押紀錄，自不能排除證人黃清樑於偵訊初始所述「本案門號
    辦妥（即97年11月15日）後係交予蔡佳宏」為真之可能性。
  (四)稽之上情，證人黃清樑證述之內容既有前後矛盾不一之瑕疵
    ，參以被告曾因參與詐騙集團之犯行，於97年 6月19日經臺
    灣臺北地方法院以 97年度訴字第642號判決判處應執行有期
    徒刑8年，該案於上訴後，復經本院以 97年度上訴字第3474
    號撤銷原判決，改判處應執行有期徒刑4年6月（見原審卷第
    4頁、第39頁至第 45頁），則被告於收受第一審判決書後，
    已知曉參與詐騙集團犯行之嚴重性，更徵被告所辯：黃清樑
    於上開案件已認識伊，伊豈有可能在黃清樑識得伊真實身分
    後，再於97年11月間向黃清樑收購門號，任令自己處於隨時
    可能遭黃清樑供出而遭警方查獲之風險等語，並非無據。公
    訴意旨僅憑證人黃清樑於警詢中證稱上開門號 SIM卡係交予
    小吳，且該證人於偵查中曾依據被告之照片具結證稱係將該
    SIM 卡交予被告之證述內容，逕認證人黃清樑申辦之上開門
    號SIM卡係交予被告後流入詐騙集團之手，顯屬率斷。
五、綜上所述，公訴人所提出之各項證據，不足以使本院認定被
    告確有向證人黃清樑收購上開門號0000000000號SIM 卡後，
    再將該SIM 卡提供予詐騙集團使用之犯行，此外，復查無其
    他證據足資認定被告確有公訴意旨所指之幫助詐欺取財犯行
    ，原審法院判決因認依憑卷附證據，既無從得出毫無合理懷
    疑之有罪確信，依「罪證有疑，利歸被告」之刑事證據法則
    ，應為無罪之諭知。
六、檢察官上訴意旨略稱：(一)綜觀證人黃清樑前後證述內容，其
    於警詢時證稱將門號晶片卡售予被告，於偵查中證稱將門號
    交予蔡佳宏，經檢察官質問其警詢何以陳稱門號係售予被告
    後，其再陳明係被告透過蔡佳宏向其收購門號，前後證述並
    無牴觸，僅係於偵查中另表示蔡佳宏為本件共犯，原審法院
    認無從依據證人黃清樑之證述，認被告收購門號晶片卡，實
    難令人信服。(二)原審法院稱：證人黃清樑就交付門號 SIM卡
    是否因此獲利乙節所為之證述前後相歧，且無法合理解釋為
    何願意無償提供，其證述憑信性過低等語，惟證人黃清樑與
    被告並無仇怨，無端誣陷被告之可能性甚低，其就有無交付
    門號而獲利之事閃爍其詞，不過係因涉及自身犯罪情節之輕
    重而難以啟齒，原審法院不察，遽認證人黃清樑關於被告向
    其收購門號之證述，不足採信，顯屬草率。(三)原審法院稱：
    被告於收受第一審判決書後，已知曉參與詐騙集團犯行之嚴
    重性等語，係出於臆測，全然無據。又原審法院稱：不能排
    除證人黃清樑於偵訊時證稱該門號辦妥後係交付予蔡佳宏等
    語為真之可能性；被告辯稱伊豈有可能在黃清樑識得伊真實
    身分後，再向黃清樑收購門號，任令自己處於隨時可能遭黃
    清樑供出而遭警方查獲之風險，並非無據等語，惟蔡佳宏亦
    係97年度上訴字3474號詐欺案件之共犯，亦遭判刑，何以被
    告遭判刑後，知曉參與詐騙集團犯行之嚴重性，而蔡佳宏遭
    判刑後，即敢向證人黃清樑收購門號？又何以被告遭證人黃
    清樑得知其真實身分，不能向黃清樑收購門號，任令自己處
    於可能遭警方查獲之風險，而蔡佳宏即願甘冒為警查獲之風
    險，向黃清樑收購門號？原審法院前揭推論，顯違反論理法
    則，亦有判決矛盾之違法等語，惟查：(一)證人黃清樑先於警
    詢中證稱：門號0000000000號係伊申辦，並以 2千元之代價
    賣予「小吳」等語（見雲警六偵字第00970019912號卷第6頁
    ）。再於檢察官偵訊時證稱：該電話是97年11月15日蔡佳宏
    帶我去申請的，申請好後，電話卡直接交給蔡佳宏，再拿去
    賣給詐騙集團。嗣後又改稱：0000000000是賣給小吳，阿輝
    帶我辦完門號後直接找小吳。我賣給小吳沒有賺錢等語（見
    99年度偵緝字第183號卷第32頁、第 33頁），可知證人黃清
    樑就該門號是否交予蔡佳宏或被告、其有無因此獲利等主要
    情節之陳述前後反覆不一，具有重大明顯之瑕疵，自難憑證
    人黃清樑前揭有瑕疵之指證，遽認被告確有幫助詐欺取財之
    犯行，檢察官上訴意旨徒謂證人黃清樑前後證述並無牴觸，
    原判決認無從依證人黃清樑之證述，認被告收購門號晶片卡
    ，難以信服云云，自非可採。(二)又檢察官上訴意旨指稱證人
    黃清樑與被告並無仇怨，無端誣陷被告之可能性甚低，且其
    就有無交付門號而獲利之事閃爍其詞，不過係因涉及自身犯
    罪情節之輕重而難以啟齒云云，均屬檢察官個人臆測之詞，
    ，並無任何具體事證可資佐證，殊難遽採。(三)檢察官上訴意
    旨另指稱原審認被告遭判刑後，知曉參與詐騙集團犯行之嚴
    重性，其辯稱為避免遭警查獲之風險，未再向證人黃清樑收
    購門號等語可採，而蔡佳宏遭判刑後，亦知曉參與詐騙集團
    犯行之嚴重性，何以仍甘冒為警查獲之風險，向證人黃清樑
    收購門號，原審法院之推論，有違論理法則，亦有判決矛盾
    之違法云云，惟蔡佳宏究係因何項因素向證人黃清樑收購申
    辦之門號，與本案無涉，況原判決僅謂不能排除證人黃清樑
    於偵訊時證稱該門號辦妥後係交付予蔡佳宏等語為真之可能
    性，尚未斷定其確有向證人黃清樑收購門號乙事。是檢察官
    上訴意旨前揭所指，僅就原審法院採證及認事再為爭執，尚
    不足為被告不利之認定。
七、綜上所述，依檢察官所提之全部證據，尚不足為被告犯幫助
    詐欺取財罪之證明，仍有合理懷疑之存在，依「罪證有疑，
    利於被告」原則，不能僅以推測或擬制之方法，為被告有罪
    之認定。此外，復查無其他證據足資證明被告確有檢察官所
    指之幫助詐欺取財行為，既不能證明被告犯罪，自應依法為
    被告無罪之諭知。原審法院基於以上之認定，而為被告無罪
    判決之諭知，洵屬正確。檢察官上訴意旨猶未積極提出用以
    證明被告涉犯幫助詐欺取財罪嫌之證據，逕執上開情詞，指
    摘原判決不當，為無理由，自應予駁回。
據上論結，應依刑事訴訟法第368條，判決如主文。
本案經檢察官李良忠到庭執行職務。
中    華    民    國   100    年    1     月    26    日
                  刑事第二庭審判長法  官  洪光燦
                                  法  官  林恆吉
                                  法  官  宋明蒼
以上正本證明與原本無異。
不得上訴。
                                  書記官  陳紀語
中    華    民    國   100    年    1     月    26    日